最　高　行　政　法　院　判　決
                                     100年度判字第1713號
上  訴  人　陳戊隆
被 上訴 人　臺中市政府地政局
代　表　人　曾國鈞
上列當事人間土地更正編定事件，上訴人對於中華民國100年1月
13日臺中高等行政法院99年度訴字第399號判決，提起上訴，本
院判決如下：
　　主  文
原判決廢棄，發回臺中高等行政法院。
    理  由
一、緣上訴人於民國97年7月3日因買賣取得臺中市霧峰區（改制
    前為臺中縣霧峰鄉○○○段○○○段60-7地號土地（下稱系
    爭土地，於76年12月1日補註用地別為山坡地保育區農牧用
    地）所有權後，於97年11月4日繕具申請書，檢附土地登記
    簿謄本、地籍圖、航照圖、現場照片、921全倒受災戶證明
    、用電證明等資料，向臺中市大里地政事務所（改制前為臺
    中縣大里地政事務所，下稱大里地政所）申請更正編定為山
    坡地保育區丙種建築用地。經該地政所於98年1月8日邀集相
    關單位辦理現場會勘，現況為空地並無建築物，會勘結果：
    「本案依縣府工務單位所簽意見及申請人檢具之921全倒證
    明書等文件，報請臺中縣政府地政處核處。」嗣98年3月4日
    上訴人檢附臺灣省建築師公會臺中市辦事處鑑定報告書再次
    向大里地政所申請更正編定為丙種建築用地，該地政所原訂
    98年6月12日再次辦理會勘，經臺中縣政府（於99年12月25
    日改制為臺中市政府）以98年6月12日府工建字第098017087
    6號函復該地政所：「……二、經查舊有合法房屋係無法認
    定舊有房屋時，請本府建管單位現場會勘認定，本案前經本
    府派員現場勘查時現況已無舊有房屋，並已簽註勘查意見在
    案，合先敘明。三、現場若已改變，再次會勘本府簽註意見
    仍應與第一次會勘簽註勘查意見相同，故仍請貴所依據本府
    派員第一次會勘意見辦理，本府不再派員會勘。四、所檢附
    建築師公會鑑定報告書，是否具法規規定或是否可作為現有
    舊有房屋認定疑義，仍請貴所自行依法妥處。」大里地政所
    乃以98年8月3日里地用字第0980010318號函報被上訴人：「
    ……二、查旨揭地號土地現況為空地，前經本所於97年7月3
    日會同相關單位實地勘查竣事，復經函報獲鈞府以97年10月
    17日府地用字第0970288424號函同意維持原編定予以駁回在
    案，嗣後土地所有權人陳稱現況經整地後，存有房屋因921
    地震毀損之殘跡為由，又於97年11月4日檢具用電證明書（
    裝表供電年月：民國61年10月）及921全倒證明書等相關文
    件，重新提出申請更正編定，先予敘明。三、本案本所98年
    1月8日再次會同相關單位實地勘查竣事，嗣依鈞府工務處人
    員會勘意見：『現場無建物，空地無法認定』辦理時，土地
    所有權人又以臺灣省建築師公會臺中市辦事處核發98年2月
    28日臺建師中市鑑字第091號之鑑定報告書為補充證明文件
    申請續辦，復於98年6月12日辦理會勘事宜，惟是日因故（
    雨）延期並獲鈞府以98年6月12日府工建字第0980170876號
    函復略以『現場若已改變，再次會勘本府簽註意見仍應與第
    一次會勘簽註勘查意見相同，故仍請貴所依據本府派員第一
    次會勘意見辦理，本府不再派員會勘。』爰此，本更正編定
    有關認定實地是否曾存有舊有合法房屋案，依97年7月3日會
    勘紀錄表，鈞府工務處會勘意見：『現況無房屋，地基與地
    籍不符，且地板面混凝土疑似新舖設，不予認定。』是本案
    土地查與『製定非都市土地使用分區圖及編定各種使用地作
    業須知』九（二）說明2、3及內政部88年12月13日（88）內
    中地字第8886880號函示規定未合，爰擬維持原編定，茲檢
    送照片及相關文件乙宗，報請核辦。」案經臺中市政府以98
    年10月7日府地用字第0980310265號函（下稱原處分）復該
    地政所：「……本案既經貴所審查不符更正編定規定，擬維
    持原編定『山坡地保育區、農牧用地』，同意辦理。」大里
    地政所據以98年10月12日里地用字第0980013488號函通知上
    訴人：「……經函報臺中縣政府核復維持編定『山坡地保育
    區、農牧用地』」。上訴人不服，提起訴願，遭決定駁回，
    提起行政訴訟，求為判決撤銷訴願決定及原處分，臺中市政
    府應准將系爭土地編定使用種類山坡地保育區農牧用地更正
    為丙種建築用地，亦遭駁回，遂提起本件上訴。
二、上訴人起訴主張：按86年原土地所有權人林建安提出同小段
    60-3地號土地之地目變更與分割案，所增加之系爭土地其編
    定使用種類係以分割轉載方式記載為山坡地保育區農牧用地
    ，此乃被上訴人疏失所造成之錯誤。又上訴人申請本件更正
    編定，臺中市政府自應依地目為建而將系爭土地編定為建築
    用地，況因稅捐稽徵機關認定系爭土地為建地目，於土地移
    轉時尚必須繳土地增值稅云云。
三、被上訴人則以：按上訴人提出本件申請更正編定，其所檢附
    臺灣電力公司南投區營業處書函、臺中市霧峰區公所（改制
    前為臺中縣霧峰鄉公所）核發之「臺中縣霧峰鄉公所九二一
    地震房屋毀損受災戶證明書」，該等文件內皆未載有合法房
    屋之位置、面積範圍，又所附航照圖其攝影時間點無法提供
    作為佐證資料。另按被上訴人98年6月12日府工建字第09801
    70876號函意見，本件因實地無房屋，無法核對所附證明文
    件所載用電地址、房屋門牌是否與實地相符，及申請土地業
    經數次整地，實地現況已改變，所檢附臺灣省建築師公會臺
    中市辦事處鑑定報告書，非屬合法房屋認定文件，且勘查時
    間點為已整地後，尚不足以採證，況97年7月3日實地會勘被
    上訴人意見亦為：「現況無房屋，地基與地籍不符，且地板
    面混凝土疑似新舖設，不予認定。」另上訴人並無提供其他
    資料足資佐證所附合法房屋文件與申請土地坐落相符，是本
    件申請案與更正編定為丙種建築用地之規定未符，被上訴人
    所為之行政處分並無違誤云云，資為抗辯。
四、原審斟酌全辯論意旨及調查證據之結果，以：(一)按製定非都
    市土地使用分區圖及編定各種使用地作業須知（下稱作業須
    知）第9點（二）說明2、第22點及內政部89年9月13日台（8
    9）內地字第8977503號函釋、內政部91年11月18日台內中地
    字第0910018163號函釋、內政部92年9月25日內授中辦地字
    第0920083974號函釋意旨，即依主管機關相關之規定，更正
    編定涉及編定前事實之認定，應具備二項要件：1、檢具編
    定公告前已為合法房屋之證明文件，如繳納水電證明、完納
    稅捐證明、戶口遷入證明或房屋謄本、建築執照或建物登記
    證明。2、經實地勘查確有合法建築物存在。而所謂合法房
    屋證明文件，係指文件內應載有合法房屋之位置、面積範圍
    等之文件。次查上訴人於97年11月4日向大里地政所申請更
    正編定為同區丙種建築用地，於被上訴人未作處分之前，上
    訴人再於98年3月4日檢附臺灣省建築師公會臺中市辦事處鑑
    定報告書再次向大里地政所申請更正編定為丙種建築用地，
    核其第2次之申請，應僅係第1次申請之理由之補充，被上訴
    人以前後均為同一次之申請處理，尚無不合。(二)經查，臺灣
    電力股份有限公司南投區營業處96年4月12日南投業核代字
    第A9600199號函，及臺中市霧峰區公所97年4月16日霧鄉社
    字第003號九二一地震房屋毀損受災戶證明書，內容均未載
    明其房屋之確實位置。大里地政所於98年1月8日邀集相關單
    位辦理現場會勘，現況為空地並無建築物，上訴人雖提出臺
    灣省建築師公會臺中辦事處之鑑定書，主張「鑑定標的物現
    址於民國62年以前確實有合法房屋存在屬實。」惟該鑑定純
    屬私法上契約行為所為，本與執法機關委託下之鑑定，難認
    有相等之效力，原處分機關亦認其非屬法規規定之文件。且
    依其鑑定分析：「（1）由申請人提供之『臺中縣霧峰鄉公
    所九二一地震房屋毀損受災戶證明書』系（係）由97年4月
    16日霧峰鄉公所核發，證明新生路147號於88年9月21日集集
    大地震致房屋全倒。由此得知：本基地上確實有合法房屋居
    住。（2）經向主管機關購得之『中華民國臺灣地區像片基
    本圖』（航測圖）：於民國65年12月林務局攝影，67年4月
    農林航空測量製圖，該圖顯示在民國65年以前即有山牆瓦屋
    頂之舊有建物存在。（3）再經向臺灣電力公司南投區營業
    處申請舊有房屋用地時間證明，經該處於96年4月12日南投
    業核代字第A9600199號函證實，霧峰鄉○○路147號於民國
    61年10月即裝表供電。（4）再經現場仔細勘查，地上原有
    房屋雖於88年921大地震後全倒拆除，但細查其餘留之建物
    地基及屋瓦，均顯示出其屋齡約在50年以上，參閱其舊有之
    土地登記簿謄本，其舊有房屋應是在40-50年代即有人居住
    。（5）都市計劃以外地區建築物管理辦法公布前，已完成
    之建物均屬舊有合法房屋，因此，本基地上之原有建物系（
    係）於民國62年以前完成之合法房屋。」惟鑑定分析（1）
    、（3）所提臺中縣霧峰鄉公所九二一地震房屋毀損受災戶
    證明書及臺灣電力股份有限公司南投區營業處96年4月12日
    南投業核代字第A9600199號函，均未載明其房屋之確實位置
    ，已如前述。鑑定分析（2）部分係載航測圖之判讀，惟該
    判釋（或稱判讀），係極專門之專業行為，非一般任意自行
    解說即可確認係何地何種建築，尤其在山坡地區，並非有鄰
    旁顯著之地貌可資佐證，實難遽謂望之自明，而任意自行認
    定。而鑑定分析（4）現場勘查部分，此次係於98年1月8日
    由大里地政所邀集相關單位辦理現場會勘，現況為空地並無
    建築物，且大里地政所於97年7月3日會同相關單位實地勘查
    ，會勘意見亦為現況無房屋，地基與地籍不符，且地板面混
    凝土疑似新舖設，不予認定。何以鑑定建築師卻認由餘留之
    建物地基及屋瓦，均顯示出其屋齡約在50年以上？其鑑定分
    析與主管機關勘查意見南轅北轍，又無合理解釋說明，自難
    置信。而所稱土地登記簿謄本，經查系爭土地登記簿謄本之
    地上建築改良物欄仍屬空白，亦無建物之記載，何由據以得
    出舊有房屋之結論？又上開認原已有房屋存在之分析並非可
    採，鑑定分析（5）該部分分析之前提應不存在，自亦難採
    取。再按作業須知第9點（二）2、第22點及內政部89年9月
    13日台（89）內地字第8977503號函釋、內政部91年11月18
    日台內中地字第0910018163號函釋意旨，地目之編定程序與
    使用種類之編定程序本即不同，本件系爭土地係於86年12月
    2日分割自同小段60-3地號，並於同日獲准地目變更，而同
    小段60-3地號土地，於76年12月1日編定使用種類已載明係
    「山坡地保育區農牧用地」，足見系爭土地地目變更時，土
    地使用編定種類早已編定為「山坡地保育區農牧用地」，自
    不合於作業須知第9點（二）說明2之規定，自難援引為土地
    使用編定種類變更編定為丙種建築用地等由為據，判決駁回
    上訴人原審之訴。
五、上訴意旨略謂：按原土地所有權人即訴外人林建安，於86年
    1月29日提出地目變更申請書，歷經10個月審查，當時之臺
    中縣霧峰地政事務所（改制後為臺中市大里地政事務所）方
    核准將同小段60-3地號土地分割後之60-7地號土地，即系爭
    土地，變更地目為建。據林建安86年8月21日出具之切結書
    所載，基地上為磚造平房，而當時之臺中縣霧峰地政事務所
    與臺中縣政府工務局，均確認系爭土地確有此磚造平房存在
    。原審判決認定系爭土地在97年11月4日上訴人提出本件申
    請之前從未有地上建物存在，然該磚造平房既經921地震震
    毀判定全倒，如何於98年會勘時尚有地上建物存在？又臺灣
    電力股份有限公司出具之用電證明所供給對象為何？若無磚
    造平房則門牌號碼如何整編？若無磚造平房則大里地政所如
    何繪製系爭土地86年10月20日之複丈成果圖？原審判決顯然
    違背行政訴訟法第189條規定之論理法則與經驗法則。又原
    審判決不採信系爭土地之土地登記簿謄本、系爭土地86年10
    月20日之土地複丈成果圖、系爭土地之土地登記第2類謄本
    、九二一地震房屋毀損受災戶證明書及臺灣電力股份有限公
    司用電證明等資料，亦在無堅強反證下，恣意推翻86年間已
    確定之事實與證據，顯然違反行政程序法第6條之平等原則
    與第8條之誠信原則，並有判決不備理由之違背法令。再者
    ，原審被告臺中縣政府因行政區域調整，與臺中市政府合併
    為臺中市政府，原臺中縣政府之公法人資格應由改制後之臺
    中市政府繼受，與業務由何單位承受無涉，原審法院准由臺
    中市政府地政局承受本件訴訟，顯不合法云云。
六、本院按：臺中縣市合併改制為直轄市臺中市，業於99年12月
    25日施行，原臺中縣政府業務由臺中市政府承受。而區域計
    畫法第4條第1項規定，區域計畫之主管機關，中央為內政部
    ；直轄市為直轄市政府；縣（市）為縣（市）政府。因此，
    依區域計畫法原由臺中縣政府主管之業務，自99年12月25日
    起，即由臺中市政府承受。又行政程序法第15條第1項、第
    3項分別明定「（第1項）行政機關得依法規將其權限之一部
    分，委任所屬下級機關執行之。……。（第3項）前二項情
    形，應將委任或委託事項及法規依據公告之，並刊登政府公
    報或新聞紙。」足見臺中市政府如欲將依中央法規區域計畫
    法所定權限之一部分授權所屬下級機關執行時，應依委任之
    方式為之，並將委任事項及法規依據公告，及刊登政府公報
    或新聞紙，始符法定方式。本件原審被告原為臺中縣政府，
    嗣被上訴人臺中市政府地政局於100年1月6日以臺中縣市合
    併升格為直轄市（臺中市），且組織改制而成立獨立機關為
    由，聲明承受訴訟，原審未依職權究明臺中市政府是否有依
    行政程序法上揭規定，以委任方式委任臺中市政府地政局執
    行，即認原臺中縣政府之關於區域計畫法更正編定事項之業
    務，已由被上訴人承受，而准被上訴人承受訴訟，尚嫌速斷
    ，從而，上訴人執詞指摘原審法院准由臺中市政府地政局承
    受本件訴訟，顯不合法等情，尚非無據，因被上訴人有無此
    行政管轄權限，關係其承受訴訟是否合法，並影響本案之判
    斷，然卷內並無相關資料得以查明，爰將原判決廢棄，由原
    審法院詳為調查後，另為適法之判決。
七、據上論結，本件上訴為有理由。依行政訴訟法第256條第1項
    、第260條第1項，判決如主文。
中　　華　　民　　國　　100　 年　　9　　 月　　29　　日
                    最高行政法院第四庭
                        審判長法官　吳　明　鴻
                              法官　林　茂　權
                              法官　侯　東　昇
                              法官　林　金　本
                              法官　陳　國　成

以  上  正  本  證  明  與  原  本  無  異
中　　華　　民　　國　　100　 年　　9　　 月　　30　　日
　　　　　　　　　　　　　　　書記官　葛　雅　慎